---
title: "R and Py"
author: "Teodor Petrič"
date: "30 7 2021"
output: html_document
---

```{r setup, include=FALSE}
knitr::opts_chunk$set(echo = TRUE)
```

# 0. Packages

```{r}
library(tidyverse)
library(tidytext)

```

# 1. Text öffnen

In der R-Umgebung haben wir mehrere Möglichkeiten, Textdateien zu öffnen. Hier verwenden wir *read_lines()*, ein Programm, das mit dem Programmbündel *tidyverse* geladen wird.

Bei langen Texten vermeiden wir es, den ganzen Text in den Arbeitsspeicher (RAM) zu laden, weil das lange dauern kann. Stattdessen verwenden wir Befehle wie *substr()* oder die tidyverse-Funktion *str_sub()*, um uns einen Teil des Texte anzuschauen.

```{r}
novels_r = read_lines("data/books/tom.txt")

substr(novels_r, start = 1, stop = 300)
str_sub(novels_r, start = 1, end = 300)

```

Mit Hilfe des Programms *reticulate* können wir den Text aus der R-Umgebung in die Python-Umgebung abbilden (kopieren, engl. map), und zwar indem wir das Präfix "r." verwenden und dann den Namen der Textvariablen anhängen.

```{r}
# install.packages("reticulate")
# install.packages("spacyr")
library(reticulate)
use_condaenv("spacy_condaenv")

```

```{python}
novels_py = r.novels_r

```

In Python können wir eine Textdatei z.B. folgendermaßen öffnen und uns einen Teil des Textes ansehen:

```{python}
f = open("data/books/tom.txt", encoding="utf8")
print(f.read(300))

```
