---
title: "Tom Sawyer vs Der Prozess"
author: "Teodor Petrič"
date: "19 5 2021"
output: html_document
---

```{r setup, include=FALSE}
knitr::opts_chunk$set(echo = TRUE)
```

# 0. Programi (Packages)

Namestitev:
install.packages("quanteda")
install.packages("readtext")
install.packages("tidyverse")


```{r}
library(quanteda)
library(readtext)
library(tidyverse)

```

# 1. Preberemo besedila

```{r}
txt = readtext("data/books/*.txt", encoding = "UTF-8")
txt

```

# 2. Ustvarimo korpus

Korpus ali jezikovno gradivo

```{r}
romane = corpus(txt)

```

Povzetek

```{r}
povzetek = summary(romane)
povzetek

```


# 3. Tokenizacija

Iz gradiva izvlečemo besedne oblike (npr. s pomočjo presledkov).

```{r}
toks = tokens(romane)
head(toks)

```

# 4. Čiščenje

S seznama lahko izločimo "nebesede":

```{r}
besede = tokens(romane, remove_punct = T, remove_symbols = T, remove_numbers = T, remove_url = T)
head(besede)

```

Izločimo lahko tudi besede, ki za vsebinsko analizo niso zaželene ("stopwords"):

```{r}
stoplist_de = c(stopwords("de"), "dass")

# Obdržali bomo ločila
woerter = tokens(romane, remove_symbols = T, remove_numbers = T, remove_url = T)

woerter = tokens_select(woerter, pattern = stoplist_de, selection = "remove")

```


# 5. Kwic

```{r}

```

